\twocolumn

# Agaroosi geelistamine

## Kuupäev

2023-03-29

## Teostajad

1. Ants-Andre Läns,

2. Donna-Anna Arvik ja

3. peacecop kalmer:.

## Töö eesmärk

Agaroosist geeli tegemise oskus omandatud.

## Kasutatud töövahendid

1. Vähemalt \num{40}-\unit{\ml} keeduklaas,

2. mõõtesilinder ja

3. magnetsegajaga pliit.

## Reagentide kogused

```{r label = "ratio-agarose", echo=FALSE}
ratio_agarose <- 1e-2
m_agarose_solution <- 20e-3

```

1.  Lasti arvutada vajalik vee kogus \qty{`r as.character(m_agarose_solution)`}{\kg} agaroosi \num{`r as.character(ratio_agarose)`}-osalise lahuse jaoks.

    ```{r label = "m_H2O", echo=FALSE}
    m_H2O <- (1 - ratio_agarose) * m_agarose_solution
    
    ```
    
    Vajalik vee kogus on \qty{`r as.character(m_H2O)`}{\kg}.
    
2.  Lasti arvutada vajalik agaroosi kogus \qty{`r as.character(m_agarose_solution)`}{\kg} agaroosi \num{`r as.character(ratio_agarose)`}-osalise lahuse jaoks.

    ```{r label = "m-agarose", echo=FALSE}
    m_agarose <- ratio_agarose * m_agarose_solution
    
    ```
    
    Vajalik vee kogus on \qty{`r as.character(m_agarose)`}{\kg}.

3. \qty{100}{\ml} külma õli.

## Töö käik
    
1. Kaaluti keeduklaasi vesi.

2. Lisati agaroosi.

3. Kuumutati pliidil üle temperatuuri \qty{37,7}{\degreeCelsius}, millest allapoole ei tohtinud temperatuuri enam lasta.

4. Mõõdeti mõõtesilindrisse õli.

5. Tilgutati agaroosi lahust õlisse jälgides pallide teket. Pallikesed olid nagu mullikesed ja vajusid põhja.

