# Askorbiinhappe määramine

## Kuupäevad

2023-03-22 ja 2023-03-29

## Töö eesmärk

C-vitamiini sisalduse kontrollimise oskus omandatud.

## Kasutatud töövahendid

1. Keeduklaasid,

2. lehter,

3. filterpaber,

4. \num{50}-\unit{\ml} bürett,

5. Erlenmeyeri kolb,

6. magnetsegaja,

7. mõõtesilinder,

8. pipetid,

9. klaaspulgad,

10. uhmer ja uhmrinui ning

11. liiv.

## Reagentide kogused

1.  C-vitamiin,
    
    ```{r label = "mass-of-c-in-spray", echo=FALSE}
    number_of_sprays <- 5
    mass_of_C_in_spray <- 120e-3
    
    ```

2.  *Suukaudne pihusti C-vitamiin*, mille \num{`r as.character(number_of_sprays)`} pihustust sisaldab \qty{`r as.character(mass_of_C_in_spray)`}{\mg} C-vitamiini,

3. \num{0,5}-\unit{\percent} tärklise lahus,

4.  \num{0,6}-\unit{\mol\per\l} \ce{KI}, mis on vesilahuses ioonideks lagunenud nagu võrrandis \@ref(eq:KI) leheküljel `r render_pageref(reference = "eq:KI")` [@a2016_h2so4, @equation],

    ```{=tex}
    \begin{align}
    \ce{KI(aq) -> K^+(aq) + I^-(aq)}.
    (\#eq:KI)
    \end{align}
    
    ```

5. \num{1}-\unit{\mol\per\l} \ce{HCl}, mis on vesilahuses ioonideks lagunenud nagu võrrandis  \@ref(eq:HCl) leheküljel `r render_pageref(reference = "eq:HCl")`,

    ```{=tex}
    \begin{align}
    \ce{HCl(aq) -> H^+(aq) + Cl^-(aq)}.
    (\#eq:HCl)
    \end{align}
    
    ```

6. \ce{KIO3},

7. vesi.
    
## Töö käik

Töö teostasin Donna-Anna Arviki ja Ants-Andre Länsiga:

```{r label = "mass-of-C", echo=FALSE}
mass_of_C <- 1

```

1.  Uhmerdasime \num{`r as.character(mass_of_C)`}-\unit{\mg} C-vitamiini sisaldava tableti.

    ```{r label = "volume-of-H2O", echo=FALSE}
    volume_of_H2O <- 200

    ```

2. Lahustasime tableti \qty{`r as.character(volume_of_H2O)`}{\ml} vees. Segasime.

3. Filtreerisime saadud lahuse.

4.  Mõõtsime \num{250}-\unit{\ml} Erlenmeyeri kolbi \qty{150}{\ml} vett.

    ```{r label = "volume-of-C", echo=FALSE}
    volume_of_C <- 5

    ```

5. Mõõtsime samasse kolbi \qty{`r as.character(volume_of_C)`}{\ml} C-vitamiini lahust.

6. Mõõtsime samasse kolbi \qty{5}{\ml} \num{0,6}-\unit{\mol\per\l} \ce{KI} lahust.

7. Mõõtsime samasse kolbi \qty{5}{\ml} \num{0,5}-\unit{\percent} tärklise lahust.

8. Mõõtsime samasse kolbi \qty{5}{\ml} \num{1}-\unit{\mol\per\l} \ce{HCl} lahust.

9. Segasime magnetsegajaga.

10. Kolbi valmistatud lahust tiitrisime ühtlase sinise värvuse tekkeni. Kaaliumjodiidi lahuses olid kaaliumi ja joodi ioonid, millest kaaliumi omad enam tähtsust ei oma. Kaaliumjodaat reageeris joodi ioonidega happelises keskkonnas, mille tekitas \ce{HCl}, mis oli vesilahuses samuti ioonidena. Valemis \@ref(eq:KIO3-I-I2-K) leheküljel `r render_pageref(reference = "eq:KIO3-I-I2-K")` on esitatud kaaliumjodaadi ja joodi iooni reageerimise tasakaalustamata ja kõikide produktideta skeem [@santamonicacollege_2017_10].

    ```{=tex}
    \begin{align}
    \ce{KIO3(aq)+I-(aq) -> I2(aq)+K+(aq)}.
    (\#eq:KIO3-I-I2-K)
    \end{align}
    
    ```

    Tasakaalustamiseks tuleb esmalt välja selgitada, millised aatomid redutseeruvad ja millised oksüdeeruvad [@please]. Ainus aatom, mille oksüdatsiooniaste muutub, on jood, mis seega üheaegselt redutseerub ja oksüdeerub. Süsteemis \@ref(eq:2KIO3-2I-I2-multiplying) leheküljel `r render_pageref(reference = "eq:2KIO3-2I-I2-multiplying")` on näidatud, et kahe joodi aatomi jaoks on vaja kaht \ce{KIO3} molekuli, mis kokku liidavad \num{10} elektroni, ning samuti on kahe joodi aatomi jaoks vaja kaht joodi iooni, mis kokku loovutavad \num{2} elektroni. Et reaktsiooni lõpuks ei jää elektrone üksikult hulpima, siis peab loovutatavate ja liidetavate elektronide arv olema sama, mistõttu tuleb teine võrrand korrutada \num{5}'ga. Tulemus on näha süsteemis \@ref(eq:2KIO3-2I-I2-multiplied) leheküljel `r render_pageref(reference = "eq:2KIO3-2I-I2-multiplied")`.

    ```{=tex}
	\begin{align}
    \begin{cases}
	\ce{2KIO3(aq)} + 10e &\ce{-> I2(aq) + 2K+(aq)}\\
	\ce{2I-(aq)} - 2e &\ce{-> I2(aq)} | \times 5
\end{cases}.
    (\#eq:2KIO3-2I-I2-multiplying)
    \end{align}
    
    ```

    ```{=tex}
	\begin{align}
    \begin{cases}
	\ce{2KIO3(aq)} + 10e &\ce{-> I2(aq) + 2K+(aq)}\\
	\ce{10I-(aq)} - 10e &\ce{-> 5I2(aq)}
\end{cases}.
    (\#eq:2KIO3-2I-I2-multiplied)
    \end{align}
    
    ```

    Süsteemi esimeses osas ei ole hapniku aatomid tasakaalus. Vesilahuses olevate komponentide hapnikuaatomeid tasakaalustatakse vee molekulidega (süsteem \@ref(eq:2KIO3-2I-I2-H2O) leheküljel `r render_pageref(reference = "eq:2KIO3-2I-I2-H2O")`).

    ```{=tex}
	\begin{align}
    \begin{cases}
	\ce{2KIO3(aq)} + 10e &\ce{-> I2(aq) + 2K+(aq) + 6H2O}\\
	\ce{10I-(aq)} - 10e &\ce{-> 5I2(aq)}
\end{cases}.
    (\#eq:2KIO3-2I-I2-H2O)
    \end{align}
    
    ```

    Kuna nüüd on tasakaalust väljas vesiniku aatomite arv, tuleb vesilahuses oleva kraami puhul vee molekuli vesiniku aatomite arvu tasakaalustamiseks kasutada prootoneid (süsteem \@ref(eq:2KIO3-2I-I2-H) leheküljel `r render_pageref(reference = "eq:2KIO3-2I-I2-H")`).

    ```{=tex}
	\begin{align}
    \begin{cases}
	\ce{2KIO3(aq) + 12H+} + 10e &\ce{-> I2(aq) + 2K+(aq) + 6H2O}\\
	\ce{10I-(aq)} - 10e &\ce{-> 5I2(aq)}
\end{cases}.
    (\#eq:2KIO3-2I-I2-H)
    \end{align}
    
    ```

    Lõpuks tuleb kogu süsteem kokku liita (võrrand \@ref(eq:2KIO3-12H-10I) leheküljel `r render_pageref(reference = "eq:2KIO3-12H-10I")`). Näha on, et kõiki komponente võiks olla pool korda näidatud kogust, kuid sellisel juhul ei toimuks täielik reaktsioon.

    ```{=tex}
	\begin{align}
	\ce{2KIO3(aq) + 12H+ + 10I-(aq)} &\ce{-> 6I2(aq) + 2K+(aq) + 6H2O}.
    (\#eq:2KIO3-12H-10I)
    \end{align}
    
    ```
    
    Tekitatud joodi aatomid reageerivad koheselt askorbiinhappega, nagu näidatud võrrandis \@ref(eq:C6H8O6-I2) leheküljel `r render_pageref(reference = "eq:C6H8O6-I2")`.

    ```{=tex}
	\begin{align}
	\ce{C6H8O6(aq) + I2(aq) -> C6H6O6(aq) + 2I-(aq) + 2H+(aq)}.
    (\#eq:C6H8O6-I2)
    \end{align}
    
    ```

    Näha on, et askorbiinhappe ja dijoodi hulk on ühesugune. Vastavalt võrrandile \@ref(eq:2KIO3-12H-10I) leheküljel `r render_pageref(reference = "eq:2KIO3-12H-10I")` oli kaaliumjodaadi hulk kolmandik dijoodi hulka, mis tähendab, et kaaliumjodaadi hulk oli ühtlasi kolmandik askorbiinhappe hulka.
    
    ```{r label = "volume-of-KIO3", echo=FALSE}
    volume_of_KIO3 <- 25
    
    ```
    
    Tiitrimise lõpus mõõtsime kasutatud kaaliumjodaadi koguseks \qty{`r as.character(volume_of_KIO3)`}{\ml}.

11. Lasen arvutada, mitu mooli C-vitamiini võtsime tiitrimiseks:
    
    ```{r label = "mass-of-C-in-bulb", echo=FALSE}
    mass_of_C_in_bulb <- mass_of_C / volume_of_H2O * volume_of_C
    
    ```

    C-vitamiini mass Erlenmeyeri kolbis oli \qty{`r as.character(mass_of_C_in_bulb)`}{\g}.
    
    ```{r label = "carbon", echo=FALSE}
    M_12C <- .012
    A_12C <- 12
    M_u <- M_12C / A_12C

    ```
    
    Piisab, kui võtta vaid aatommassi arvväärtus ja seda kasutada suhtelise aatommassina, et arvutada molaarmass \@ref(eq:molar-mass) leheküljel `r render_pageref(reference = "eq:molar-mass")`.

    ```{=tex}
    \begin{align}
    M(X) = A_\text{r}(X) \cdot M_\text{u}.
    (\#eq:molar-mass)
    \end{align}

    ```

    ```{r label = "convert-from-Ar-to-M", echo=FALSE}
    convert_from_Ar_to_M <- function(A_r) {
      return(A_r * M_u)
    }

    ```

    Tabelis \@ref(tab:molar-masses) leheküljel `r render_pageref(reference = "tab:molar-masses")` on esitatud vajalikud molaarmassid.

    ```{r label = "molar-masses", echo=FALSE, eval=TRUE, echo=FALSE}
    librarian::shelf(c(
      "kableExtra"
    ))

    relative_atomic_masses <- c(
      1.008,
      12.01,
      16
    )

    relative_atomic_masses_with_footnotes <- paste(relative_atomic_masses, footnote_marker_number(1:3))

    molar_masses <- convert_from_Ar_to_M(relative_atomic_masses)

    table_of_molar_masses <- data.frame(
      relative_atomic_masses_with_footnotes = relative_atomic_masses_with_footnotes,
      molar_masses = molar_masses
    )

    colnames(table_of_molar_masses) <- c(
      "Suhteline aatommass",
      "$\\frac{\\text{Molaarmass}}{\\unit{\\kg\\per\\mol}}$"
    )

    rownames(table_of_molar_masses) <- c(
      "$\\ce{H}$",
      "$\\ce{C}$",
      "$\\ce{O}$"
    )

    library(knitcitations)
    bib <- read.bibtex("references.bib")
    print_table(
      table = table_of_molar_masses,
      caption = "Valitud elementide molaarmassid.",
      digits = 6,
        footnotes = c(
          render_with_emojis(text = paste(citep(bib[["haynes_2014_crc"]]), ", lk 4-8", sep = ""), escape = TRUE),
          render_with_emojis(text = paste(citep(bib[["haynes_2014_crc"]]), ", lk 4-17", sep = ""), escape = TRUE),
          render_with_emojis(text = paste(citep(bib[["haynes_2014_crc"]]), ", lk 4-25", sep = ""), escape = TRUE)
      )
    )

    ```

    ```{r label = "amount-of-C", echo=FALSE}
    relative_atomic_mass_of_C <- relative_atomic_masses[2] * 6 + relative_atomic_masses[1] * 8 + relative_atomic_masses[3] * 6
    amount_of_C <- mass_of_C_in_bulb / (relative_atomic_mass_of_C)

    ```

    Tiitrimiseks võtsime ilmselt \qty{`r as.character(signif(amount_of_C, digits = 2))`}{\mol} C-vitamiini.
    
12. Lasen arvutada kaaliumjodaadi lahuse molaarsuse.

    ```{r label = "calculating-molarity-of-KIO3", echo=FALSE}
    amount_of_KIO3 <- amount_of_C / 3
    molarity_of_KIO3 <- amount_of_KIO3 / volume_of_KIO3

    ```
    
    Kaaliumjodaadi lahuse molaarsus oli \qty{`r as.character(signif(molarity_of_KIO3, digits = 2))`}{\mol\per\l}.
    
13. Testimiseks valisime *Suukaudse pihusti C-vitamiini*. Lasen arvutada selleks vajaliku lahusti mahu arvestades, et muud kogused jäävad samaks:
    
    ```{r label = "calculating-volume-of-C-in-spray", echo=FALSE}
    volume_of_KIO3_for_spray <- 10
    mass_limit_for_C_in_spray_in_bulb <- volume_of_KIO3_for_spray * mass_of_C_in_bulb / volume_of_KIO3
    mass_of_C_in_spray_in_bulb <- mass_limit_for_C_in_spray_in_bulb / 2
    volume_of_C_in_spray <- mass_of_C_in_spray / mass_of_C_in_spray_in_bulb * 5
    actual_volume_of_C_in_spray = 100

    ```
    
    Et kõik muud kogused jääksid samaks, olnuks testitava C-vitamiini lahuse koguse maksimumpiir \qty{`r as.character(volume_of_C_in_spray)`}{\ml}. Tegelikult pihustasime testtoodet \num{`r as.character(number_of_sprays)`} lasku hoopis \qty{`r as.character(actual_volume_of_C_in_spray)`}{\ml} vette.

14. Mõõtsime tühja \num{250}-\unit{\ml} Erlenmeyeri kolbi \qty{150}{\ml} vett.
    
    ```{r label = "volume-of-C-in-spray-for-titration", echo=FALSE}
    actual_mass_of_C_in_spray_in_bulb <- 10e-3
    volume_of_C_in_spray_for_titration <- actual_mass_of_C_in_spray_in_bulb * actual_volume_of_C_in_spray  / mass_of_C_in_spray
    
    ```

15. Mõõtsime samasse kolbi \qty{`r as.character(signif(volume_of_C_in_spray_for_titration, digits = 2))`}{\ml} C-vitamiini sammul \num{13} valmistatud pihustilahust.

16. Kordasime samme \numrange{6}{9}.

17. Kolbi valmistatud lahust tiitrisime \qty{`r as.character(volume_of_KIO3_for_spray)`}{\ml} kaaliumjodaadiga.
    
    ```{r label = "volume-of-KIO3-for-spray-used", echo=FALSE}
    volume_of_KIO3_for_spray_used <- 6.4
    
    ```
    
    Pihusti C-vitamiini neutraliseerimiseks Erlenmeyeri kolbis kulus \qty{`r as.character(volume_of_KIO3_for_spray_used)`}{\ml} kaaliumjodaadi.
    
18. Lasen arvutada meie väljaselgitatud C-vitamiini koguse viies pihustidoosis ja võrdlen pakendile märgituga:
    
    ```{r label = "ratio-of-mass-of-C-experimental-to-theoretical", echo=FALSE}
    ratio_of_mass_of_C_experimental_to_theoretical <- mass_of_C_in_bulb / volume_of_KIO3 * volume_of_KIO3_for_spray_used / actual_mass_of_C_in_spray_in_bulb
    
    ```
    
    Meie eksperimendi põhjal oli *Suukaudse pihusti C-vitamiini* askorbiinhappe sisaldus \num{`r as.character(ratio_of_mass_of_C_experimental_to_theoretical)`} pakendile märgitut.
    
## Arutelu

Erinevus *Suukaudse pihusti C-vitamiini* pakendile märgitu ja eksperimentaalselt mõõdetud-arvutatud askorbiinhappe sisalduse vahel võib tuleneda mitmest asjaolust. Tiitrimisel tuleb olla tilgutamisega täpne ja mitte lasta tilkagi üle. Ebatäpsus võis tuleneda sellest, et me ei fikseerinud õiget kaaliumjodaadi kogust. Samuti ei pruukinud joodi ioone olla testlahuses piisavalt. Puudub alus väita, et pakendil olev info on vale, sest pihusti tootmiseks kasutatud vahendid ja meetodid on kindlasti täpsemad kui meie omad.

C-vitamiini inimorganismis ei sünteesita, sest inimorganismis olev vastav ensüüm ei ole sisse lülitatud ilmselt põhjusel, et energeetiliselt olevat odavam C-vitamiini sisse süüa kui ise sünteesida.
