# Invertsuhkur

## Kuupäevad

2023-03-22 ja 2023-03-29

## Teostajad

Töö teostasin Donna-Anna Arviki ja Ants-Andre Länsiga.

## Töö eesmärk

Lauasuhkru inverteerimise ja inverteerunud sahharoosi koguse määramise oskus omandatud.

## Kasutatud töövahendid

1. Elektrooniline kaal,

2. lehtrid,

3. filterpaber,

4.  \num{50}-\unit{\ml} bürett,

    ```{r label = "volume-of-measuring-beaker", echo = FALSE}
    volume_of_measuring_beaker <- 250
    
    ```

5. \num{`r as.character(volume_of_measuring_beaker)`}-\unit{\ml} mõõtkolb,

6. elektripliit,

7. mahtpipett,

8. \num{400}-\unit{\ml} keeduklaas,

9. \num{250}-\unit{\ml} keeduklaas,

10. veel üks keeduklaas,

11. Pasteur'i pipetid ja

12. spaatlid.

## Reagentide kogused

```{r label = "quantity-of-water", echo = FALSE}
volume_of_water_for_kissel <- 150
volume_of_BaOH2 <- 30
volume_of_water <- volume_of_water_for_kissel + volume_of_measuring_beaker - volume_of_BaOH2

```

1.  \qty{`r as.character(volume_of_water)`}{\ml} vett,

    ```{r label = "m-sachharose", echo = FALSE}
    m_sachharose <- 9.02
    
    ```

2. \qty{9,02}{\g} sahharoosi,

3. \qty{10}{\ml} \num{6}-\unit{\percent} sidrunhapet,

4. \qty{50}{\ml} kartulitärklise suspensiooni,

5. \qty{`r as.character(volume_of_BaOH2)`}{\ml} \ce{Ba(OH)2},

6. \qty{20}{\ml} \num{1}-\unit{\percent} \ce{K3Fe(CN)6},

7. \numrange{1}{2} tilka metüleensinist ja

8. \qty{5}{\ml} \num{2.5}-\unit{\mol\per\l} \ce{NaOH}

## Töö käik

1.  Kaalusime keeduklaasi.
    
    ```{r label = "mass-of-beaker", echo = FALSE}
    mass_of_beaker <- 124.48
    
    ```
    
    Keeduklaasi mass on \qty{`r as.character(mass_of_beaker)`}{\g}.
    
2. Valasime keeduklaasi \qty{`r as.character(volume_of_water_for_kissel)`}{\ml} vett.

3. Lisasime suhkru.

4. Lisasime sidrunhappe.

5. Ajasime lahuse keema.

6. Lisasime tärklise peenikese nirena samaaegselt segades vältimaks klompide teket.

7. Segu keetsime ühe minuti või esimese mulli tekkeni.

8. Võtsime kisselli pliidilt ja panime selle jahtuma külma vesivanni.

9. Kuivatasime keeduklaasi väljastpoolt.

10. Kaalusime keeduklaasi koos kisselliga.

11. Lasen arvutada saadud kisselli massi.
    
    ```{r label = "mass-of-kissel", echo = FALSE}
    mass_of_beaker_with_kissel <- 332.22
    mass_of_kissel <- mass_of_beaker_with_kissel - mass_of_beaker
    
    ```
    
    Kisselli mass oli \qty{`r as.character(mass_of_kissel)`}{\g}.
    
    ```{r label = "mass-of-kissel-for-titration", echo = FALSE}
    mass_of_kissel_for_titration <- 20.28
    
    ```
    
12. Mõõtkolbi kaalusime \qty{`r as.character(mass_of_kissel_for_titration)`}{\g} kisselli.

13. Lisasime \qty{170}{\ml} vett.

14. Loksutasime ühtlase lahuse tekkeni.

15. Lisasime baariumhüdroksiidi.

16. Täitsime kolbi veega mõõtejooneni.
    
17. Loksutasime.

18. Jätsime seisma, kuni tärklise sade oli langenud kolvi põhja.

19. Lahuse filtrisime läbi kuiva voltfiltri tühja keeduklaasi.

20. Täitsime büreti filtritud kisselli lahusega.

21. Tühja \num{250}-\unit{\ml} keeduklaasi pipeteerisime \ce{K3Fe(CN)6}.

22. Lisasime metüleensinise.

23. Lisasime naatriumhüdroksiidi.

24. Ajasime lahuse elektripliidil keema.

25. Tiitrisime lahust kisselliga, kuni see muutus õrnroosaks.

26. Lasen arvutada invertsuhkru sisalduse kissellis kasutades valemit \@ref(eq:invert-sugar) leheküljel `r render_pageref(reference = "eq:invert-sugar")`.
    
    ```{=tex}
    \begin{align}
    X &= \frac{(2,012 \times 10 + 3,5 \times 10^{-2} \times V) \times V_\text{total}}{10 \times 10^2 \times V \times m}\\
    &= \frac{(2,012 + 3,5 \times 10^{-3} \times V) \times V_\text{total}}{10^2 \times V \times m},
    (\#eq:invert-sugar)
    \end{align}
    
    ```
    
    milles
    
    $X$
    : invertsuhkru sisaldus kissellis,
    
    $\frac{V}{\unit{\ml}}$
    : tiitrimiseks kulunud suhkrulahuse maht,
    
    $\frac{V_\text{total}}{\unit{\ml}}$
    : kogulahuse maht ja
    
    $\frac{m}{\unit{\g}}$
    : proovi mass kogulahuses.
    
    ```{r label = "X", echo = FALSE}
    volume_of_titrate <- 15.4
    X <- ((2.012 + 3.5 * volume_of_titrate * 1e-3) * volume_of_measuring_beaker) / (1e2 * volume_of_titrate * mass_of_kissel_for_titration)
    
    ```
    
    Invertsuhkru sisaldus kissellis oli `r as.character(signif(X, digits = 3))`.
    
27. Lasen arvutada inverteerunud sahharoosi sisalduse kissellis kasutades valemit \@ref(eq:X1) leheküljel `r render_pageref(reference = "eq:X1")`.
    
    ```{=tex}
    \begin{align}
    X_1 = X \times 0,95,
    (\#eq:X1)
    \end{align}
    
    ```
    
    milles
    
    $X_1$
    : inverteerunud sahharoosi sisaldus kissellis.
    
    ```{r label = "X_1", echo = FALSE}
    X_1 <- X * .95
    
    ```
    
    Inverteerunud sahharoosi sisaldus kissellis oli `r as.character(signif(X_1, digits = 3))`.
    
28. Lasen arvutada, milline osa sahharoosi allus inversioonile kasutades valemit \@ref(eq:Y) leheküljel `r render_pageref(reference = "eq:Y")`.
    
    ```{=tex}
    \begin{align}
    Y = \frac{X_1 \cdot m_\text{kissel}}{m_\text{sachharose}},
    (\#eq:Y)
    \end{align}
    
    ```
    
    milles
    
    $Y$
    : inverteerunud sahharoosi kogus kogu lisatud sahharoosist,
    
    $m_\text{kissel}$
    : kisselli mass ja
    
    $m_\text{sachharose}$
    : keetmiseks võetud sahharoosi mass.
    
    ```{r label = "Y", echo = FALSE}
    Y <- X_1 * mass_of_kissel / m_sachharose
    
    ```
    
    Inversioonile allus `r as.character(signif(Y, digits = 2))` sahharoosi.
    
## Arutelu

Invertsuhkrul on võrreldes sahharoosiga optiline eripööre täisnurga võrra erinev ja seetõttu nimetatakse sellist suhkrut invertsuhkruks[@a2008_fennemas, lk 105]. Valgus peegeldub invertsuhkrus vastassuunda võrreldes sahharoosiga [@a2020_invert].

Looduses toimub inverteerimine taimede kudedes ja mikroorganismides leiduva invertaasi ensüümi toimel[@a2008_fennemas, lk 371]. Inimese soolestikus katalüüsib ensüüm sukraas sukroosi inverteerimist[@a2008_fennemas, lk 106].
