# Invertsuhkur

## Kuupäevad

1. 2023-03-22 ja

2. 2023-03-29.

## Teostajad

1. Ants-Andre Läns,

2. Donna-Anna Arvik ja

3. peacecop kalmer:.

## Töö eesmärk

Lauasuhkru inverteerimise ja inverteerunud sahharoosi koguse määramise oskus omandatud.

## Kasutatud töövahendid

1. Elektrooniline kaal,

2. lehtrid,

3. filterpaber,

4.  \num{50}-\unit{\ml} bürett,

    ```{r label = "volume-of-measuring-beaker", echo = FALSE}
    volume_of_measuring_beaker <- 250
    
    ```

5. \num{`r as.character(volume_of_measuring_beaker)`}-\unit{\ml} mõõtkolb,

6. elektripliit,

7. mahtpipett,

8. \num{400}-\unit{\ml} keeduklaas,

9. \num{250}-\unit{\ml} keeduklaas,

10. veel üks keeduklaas,

11. Pasteur'i pipetid ja

12. spaatlid.

## Reagentide kogused

```{r label = "quantity-of-water", echo = FALSE}
volume_of_water_for_kissel <- 150
volume_of_BaOH2 <- 30
volume_of_water <- volume_of_water_for_kissel + volume_of_measuring_beaker - volume_of_BaOH2

```

1.  \qty{`r as.character(volume_of_water)`}{\ml} vett,

    ```{r label = "m-sachharose", echo = FALSE}
    m_sachharose <- 9.02
    
    ```

2. \qty{9,02}{\g} sahharoosi,

3. \qty{10}{\ml} \num{6}-\unit{\percent} sidrunhapet,

4. \qty{50}{\ml} kartulitärklise suspensiooni,

5. \qty{`r as.character(volume_of_BaOH2)`}{\ml} \ce{Ba(OH)2},

6. \qty{20}{\ml} \num{1}-\unit{\percent} \ce{K3Fe(CN)6},

7. \numrange{1}{2} tilka metüleensinist ja

8. \qty{5}{\ml} \num{2.5}-\unit{\mol\per\l} \ce{NaOH}

## Töö käik

1.  Kaaluti keeduklaas.
    
    ```{r label = "mass-of-beaker", echo = FALSE}
    mass_of_beaker <- 124.48
    
    ```
    
    Keeduklaasi mass on \qty{`r as.character(mass_of_beaker)`}{\g}.
    
2. Valati keeduklaasi \qty{`r as.character(volume_of_water_for_kissel)`}{\ml} vett.

3. Lisati suhkur.

4. Lisati sidrunhape.

5. Aeti lahus keema.

6. Lisati tärklis peenikese nirena samaaegselt segades vältimaks klompide teket.

7. Segu keedeti üks minut või esimese mulli tekkeni.

8. Võeti kissell pliidilt ja pandi see jahtuma külma vesivanni.

9. Kuivatati keeduklaas väljastpoolt.

10. Kaaluti keeduklaas koos kisselliga.

11. Lasti arvutada saadud kisselli mass.
    
    ```{r label = "mass-of-kissel", echo = FALSE}
    mass_of_beaker_with_kissel <- 332.22
    mass_of_kissel <- mass_of_beaker_with_kissel - mass_of_beaker
    
    ```
    
    Kisselli mass oli \qty{`r as.character(mass_of_kissel)`}{\g}.
    
    ```{r label = "mass-of-kissel-for-titration", echo = FALSE}
    mass_of_kissel_for_titration <- 20.28
    
    ```
    
12. Mõõtkolbi kaaluti \qty{`r as.character(mass_of_kissel_for_titration)`}{\g} kisselli.

13. Lisati \qty{170}{\ml} vett.

14. Loksutati ühtlase lahuse tekkeni.

15. Lisati baariumhüdroksiid.

16. Täideti kolb veega mõõtejooneni.
    
17. Loksutati

18. Jäeti seisma, kuni tärklise sade oli langenud kolvi põhja.

19. Lahus filtriti läbi kuiva voltfiltri tühja keeduklaasi.

20. Täideti bürett filtritud kisselli lahusega.

21. Tühja \num{250}-\unit{\ml} keeduklaasi pipeteeriti \ce{K3Fe(CN)6}.

22. Lisati metüleensinine.

23. Lisati naatriumhüdroksiid.

24. Aeti lahus elektripliidil keema.

25. Tiitriti lahust kisselliga, kuni see muutus õrnroosaks.

\onecolumn

26. Lasti arvutada invertsuhkru sisalduse kissellis kasutades valemit \@ref(eq:invert-sugar) leheküljel `r render_pageref(reference = "eq:invert-sugar")`.
    
    ```{=tex}
    \begin{align}
    X &= \frac{(2,012 \times 10 + 3,5 \times 10^{-2} \times V) \times V_\text{total}}{10 \times 10^2 \times V \times m}\\
    &= \frac{(2,012 + 3,5 \times 10^{-3} \times V) \times V_\text{total}}{10^2 \times V \times m},
    (\#eq:invert-sugar)
    \end{align}
    
    ```
    
    milles
    
    $X$
    : invertsuhkru sisaldus kissellis,
    
    $\frac{V}{\unit{\ml}}$
    : tiitrimiseks kulunud suhkrulahuse maht,
    
    $\frac{V_\text{total}}{\unit{\ml}}$
    : kogulahuse maht ja
    
    $\frac{m}{\unit{\g}}$
    : proovi mass kogulahuses.
    
    ```{r label = "X", echo = FALSE}
    volume_of_titrate <- 15.4
    X <- ((2.012 + 3.5 * volume_of_titrate * 1e-3) * volume_of_measuring_beaker) / (1e2 * volume_of_titrate * mass_of_kissel_for_titration)
    
    ```
    
    Invertsuhkru sisaldus kissellis oli `r as.character(signif(X, digits = 3))`.
    
\twocolumn
    
27. Lasti arvutada inverteerunud sahharoosi sisalduse kissellis kasutades valemit \@ref(eq:X1) leheküljel `r render_pageref(reference = "eq:X1")`.
    
    ```{=tex}
    \begin{align}
    X_1 = X \times 0,95,
    (\#eq:X1)
    \end{align}
    
    ```
    
    milles
    
    $X_1$
    : inverteerunud sahharoosi sisaldus kissellis.
    
    ```{r label = "X_1", echo = FALSE}
    X_1 <- X * .95
    
    ```
    
    Inverteerunud sahharoosi sisaldus kissellis oli `r as.character(signif(X_1, digits = 3))`.
    
28. Lasti arvutada, milline osa sahharoosi allus inversioonile kasutades valemit \@ref(eq:Y) leheküljel `r render_pageref(reference = "eq:Y")`.
    
    ```{=tex}
    \begin{align}
    Y = \frac{X_1 \cdot m_\text{kissel}}{m_\text{sachharose}},
    (\#eq:Y)
    \end{align}
    
    ```
    
    milles
    
    $Y$
    : inverteerunud sahharoosi kogus kogu lisatud sahharoosist,
    
    $m_\text{kissel}$
    : kisselli mass ja
    
    $m_\text{sachharose}$
    : keetmiseks võetud sahharoosi mass.
    
    ```{r label = "Y", echo = FALSE}
    Y <- X_1 * mass_of_kissel / m_sachharose
    
    ```
    
    Inversioonile allus `r as.character(signif(Y, digits = 2))` sahharoosi.
    
## Arutelu

Invertsuhkrul on võrreldes sahharoosiga optiline eripööre täisnurga võrra erinev ja seetõttu nimetatakse sellist suhkrut invertsuhkruks[@a2008_fennemas, lk 105]. Valgus peegeldub invertsuhkrus vastassuunda võrreldes sahharoosiga [@a2020_invert].

Looduses toimub inverteerimine taimede kudedes ja mikroorganismides leiduva invertaasi ensüümi toimel[@a2008_fennemas, lk 371]. Inimese soolestikus katalüüsib ensüüm sukraas sukroosi inverteerimist[@a2008_fennemas, lk 106].
