# Lihasvalgud

## Kuupäev

2023-03-15.

## Teostajad

1. Ants-Andre Läns ja

2. peacecop kalmer:.

## Töö eesmärk

Termotöötluse denautreeriv mõju lihasvalkudele nähtud.

## Kasutatud töövahendid

1. \num{100}-\unit{\ml} keeduklaas,

2. \num{400}-\unit{\ml} keeduklaas,

3.  \qty{200}{\ml} kraanivett,

    ```{r label = "volume-of-water", echo = FALSE}
    volume_of_water_for_pouring <- 50e-6
    total_volume_of_water <- 2 * volume_of_water_for_pouring
    
    ```

4. \qty{`r as.character(total_volume_of_water)`}{\m\cubed} vett,

5. kaks \num{100}-\unit{\ml} sobiliku kummikorgiga koonilist kolbi,

6.  veel kaks sobiliku kummikorgiga koonilist kolbi,

7. kaks klaaslehtrit,

8. klaaspulk,

9. kuus katseklaasi,

10. kaks paberfiltrit,

11. kaks mahtpipetti,

12. nuga ja

13. lõikelaud.

## Reagentide kogused

1. \qtyrange{15}{20}{\g} rasvata loomaliha,

    ```{r label = "volume-of-NaOH", echo = FALSE}
    volume_of_NaOH <- 2e-6
    total_volume_of_NaOH <- 2 * volume_of_NaOH
    
    ```

2. \qty{`r as.character(total_volume_of_NaOH)`}{\m\cubed} \num{30}-\unit{\percent} \ce{NaOH} lahust ja 

    ```{r label = "volume-of-CuSO4", echo = FALSE}
    min_volume_of_CuSO4 <- 1
    max_volume_of_CuSO4 <- 2
    total_min_volume_of_CuSO4 <- 2 * min_volume_of_CuSO4
    total_max_volume_of_CuSO4 <- 2 * max_volume_of_CuSO4
    
    ```

3. \numrange{`r as.character(total_min_volume_of_CuSO4)`}{`r as.character(total_max_volume_of_CuSO4)`} tilka \num{2}-\unit{\percent} \ce{CuSO4} lahust.

## Töö käik

1. Peenestati rasvata loomaliha.

2. \num{100}-\unit{\ml} tühja keeduklaasi kaaluti \qty{5}{\g} peenestatud liha.

3.  Keeduklaasi lihaga kuumutati \qty{10}{\min} keeval vesivannil, mille jaoks kasutati poolenisti kraaniveega täidetud \num{400}-\unit{\ml} keeduklaasi, klaaspulgaga pidevalt liha segades (joonis \@ref(fig:meat-while-heating) leheküljel `r render_pageref(reference = "fig:meat-while-heating")`.
    
    ```{r label = "meat-while-heating", echo=FALSE, fig.cap = "Liha värvub vesivannil kuumutamise kestel."}
    include_external_graphics("rmd/lihaga-keeduklaas-vesivannis.jpg")

    ```

    Jälgiti liha värvuse muutumist. Liha värvus muutus erkroosast hallikaks tuhmroosaks (joonis \@ref(fig:meat-after-heating) leheküljel `r render_pageref(reference = "fig:meat-after-heating")`). Kuumutamise kestel lagunes müoglobiin vabastades hapniku ja kaotades erkroosa värvuse. Toimus liha denaturatsioon.

    ```{r label = "meat-after-heating", echo=FALSE, fig.cap = "Pärast kuumutamist oli liha värvus hallikas tuhmroosa. Lisatakse vett, et selle abil liha viia koonilisse kolbi."}
    include_external_graphics("rmd/liha-kuumutatuna.jpg")

    ```

4. Viidi kuumutatud liha proov \qty{`r as.character(volume_of_water_for_pouring)`}{\m\cubed} vee abil koonilisse kolbi.

5. Kolb suleti korgiga.

6. Loksutati kolbi \qty{10}{\min}.

7. Liha vesiekstrakt filtriti läbi paberfiltri \num{100}-\unit{\ml} koonilisse kolbi.

8. Korrati sammu \num{2}.

9. Viidi liha proov \qty{`r as.character(volume_of_water_for_pouring)`}{\m\cubed} vee abil tühja koonilisse kolbi.

10. Korrati samme \numrange{5}{7}.

11. Pipeteeriti tühja katseklaasi \qty{5}{\ml} kuumutatud liha filtreeritud vesiekstrakti.

12. Pipeteeriti tühja katseklaasi \qty{5}{\ml} toore liha filtreeritud vesiekstrakti.

13. Pipeteeriti sammul \num{11} mainitud katseklaasi \qty{1}{\ml} \num{20}-\unit{\percent} sulfosalitsüülhappe lahust.

14. Pipeteeriti sammul \num{12} mainitud katseklaasi \qty{1}{\ml} \num{20}-\unit{\percent} sulfosalitsüülhappe lahust.

15. Loksutati sammul \num{11} mainitud katseklaasi.

16. Loksutati sammul \num{12} mainitud katseklaasi.

17. Lasti valkudel \qty{10}{\min} kestel sadeneda.

18. Hinnati sademete hulka sammul \num{11} mainitud katseklaasis. Sadet oli üle poole katseklaasi sisu, sest sulfosalitsüülhape sadestas albumiini (joonis \@ref(fig:meat-with-sulphosalicylic-acid) leheküljel `r render_pageref(reference = "fig:meat-with-sulphosalicylic-acid")`).

19. Hinnati sademete hulka sammul \num{12} mainitud katseklaasi. Sadet polnud näha, küll aga oli lahus hägune, sest sulfosalitsüülhape ei sadestanud albumiini (joonis \@ref(fig:meat-with-sulphosalicylic-acid) leheküljel `r render_pageref(reference = "fig:meat-with-sulphosalicylic-acid")`).
    
    ```{r label = "meat-with-sulphosalicylic-acid", echo=FALSE, fig.cap = "Pildi vaataja poolt vasemal on kuumutatud lihast sadestatud albumiin, parempoolses katseklaasis, kus lahustati kuumutamata liha vesiekstrakti, albumiin ei sadestunud."}
    include_external_graphics("rmd/liha-sulfosalitsüülhappega.jpg")

    ```

20. Korrati samme \numrange{11}{12}.

21. Kuumutati sammul 20 täidetud katseklaase kuumal vesivannil. Jälgiti sademe moodustumist ja selle kogust kummaski katseklaasis. Sade moodustus eelkuumutatud liha puhul muutes terve katseklaasi pandud sisu läbipaistmatuks (joonis \@ref(fig:meat-in-test-tubes) leheküljel `r render_pageref(reference = "fig:meat-in-test-tubes")`). Anti toimunule selgitus: Kuumutamisel sadestus albumiin eelkuumutatud liha puhul.
    
    ```{r label = "meat-in-test-tubes", echo=FALSE, fig.cap = "Pildi vaataja poolt vasemal on kuumutatud lihast sadestatud albumiin, parempoolses katseklaasis, kus kuumutamata liha vesiekstrakt, albumiin ei sadestunud."}
    include_external_graphics("rmd/liha-katseklaasides.jpg")

    ```

22. Pipeteeriti tühja katseklaasi \qty{2}{\ml} kuumutatud liha filtreeritud vesiekstrakti.

23. Pipeteeriti tühja katseklaasi \qty{2}{\ml} toore liha filtreeritud vesiekstrakti.

24. Sammul \num{22} mainitud katseklaasi lisati \qty{`r as.character(volume_of_NaOH)`}{\m\cubed} \ce{NaOH} lahust.

25. Sammul \num{23} mainitud katseklaasi lisati \qty{`r as.character(volume_of_NaOH)`}{\m\cubed} \ce{NaOH} lahust.

26. Sammul \num{22} mainitud katseklaasi lisati \numrange{`r as.character(min_volume_of_CuSO4)`}{`r as.character(max_volume_of_CuSO4)`} tilka \ce{CuSO4} lahust.

27. Sammul \num{23} mainitud katseklaasi lisati \numrange{`r as.character(min_volume_of_CuSO4)`}{`r as.character(max_volume_of_CuSO4)`} tilka \ce{CuSO4} lahust.

28. Loksutati sammudel \numrange{22}{23} mainitud katseklaase. Jälgiti sinise värvuse tekkimist ja intensiivsust (joonis \@ref(fig:meat-in-test-tubes-with-base-and-salt) leheküljel `r render_pageref(reference = "fig:meat-in-test-tubes-with-base-and-salt")`).
    
    ```{r label = "meat-in-test-tubes-with-base-and-salt", echo=FALSE, fig.cap = "Pildi vaataja poolt vasemal on kuumutatud liha naatriumhüdroksiidi ja vasksulfaadi lahuses, parempoolses katseklaasis on kuumutamata liha vesiekstrakt samade ainete lahuses."}
    include_external_graphics("rmd/liha-katseklaasides-aluse-ja-soolaga.jpg")

    ```

     Kuumutatud liha filtreeritud vesiekstraktiga katseklaasis muutus lahus üsna intensiivseks roosaks, teises katseklaasis jäi sisu värvituks ja läbipaistvaks. Tugevalt leeliselises kk-s annab valk vask(II)ioonidega sinakas-violetse ja peptiidid annavad roosa värvusega biureedikompleksi, mis moodustub vask(II)ioonide seostumisel koordinatiivsidemetega peptiidsidemete lämmastiku aatomitega. Biureetkompleksi värvuse intensiivsus sõltub valgu kontsentratsioonist ja vase ioonide hulgast lahuses.
     