# Piima analüüs

## Kuupäev

2023-03-15

## Teostajad

Töö teostasin Ants-Andre Länsiga.

## Rasvasisaldus

### Töö eesmärk

Piima rasvasisaldus kontrollitud.

### Kasutatud töövahendid

1. Keeduklaasid,

2. kaal,

3. mõõtpipett või -silinder,

4. Pasteuri pipett,

5. tõmbekapp,

6. klaaspulk,

7. katseklaas.

### Reagentide kogused

1. Destilleeritud vesi (ilmselt vahendite puhastamiseks, sest juhendis pole sellega seotult kirjendatud ühtki tegevust),

2. \qty{10}{\ml} metüleenkloriidi,

3. \qty{2}{\ml} \num{5}-\unit{\percent} \ce{Na2CO3} ja

4. \numrange{2}{3} tilka \num{0,5}-\unit{\percent} \ce{KMnO4}.

### Töö käik

1.  Kaalusime \num{50}-\unit{\ml} keeduklaasi:

    ```{r label = "beaker-for-milk", echo=FALSE}
    mass_of_beaker_for_milk <- 37.79

    ```

    Selle keeduklaasi massiks mõõtsime \qty{`r as.character(mass_of_beaker_for_milk)`}{\g}.
    
2. Mõõtsime sellesse \qty{15}{\ml} piima.

3.  Kaalusime klaasi koos piimaga:

    ```{r label = "beaker-with-milk", echo=FALSE}
    mass_of_beaker_with_milk <- 51.71

    ```

    Selle keeduklaasi massiks koos piimaga mõõtsime \qty{`r as.character(mass_of_beaker_with_milk)`}{\g}.
   
4.  Lasen arvutada piima massi:

    ```{r label = "mass-of-milk", echo=FALSE}
    mass_of_milk <- mass_of_beaker_with_milk - mass_of_beaker_for_milk
    
    ```
    
    Piima mass oli \qty{`r as.character(mass_of_milk)`}{\g}.
    
5.  Valasime piima suurde katseklaasi.

6. Lisasime tõmbekapi all metüleenkloriidi.

7. Sulgesime tuubi korgiga.

8. Loksutasime rahulikult pool minutit.

9. Lasime segul kihistuda.

10. Viisime pealmise kihi Pasteur'i pipetiga tagasi keeduklaasi.

[]{#rasvata-piim}

11. Kaalusime rasvata piimaga klaasi:

    ```{r label = "mass-of-milk-without-fat-in-beaker", echo=FALSE}
    mass_of_milk_without_fat_in_beaker <- 50.99
    mass_of_milk_without_fat <- mass_of_milk_without_fat_in_beaker - mass_of_beaker_for_milk
    
    ```
    
    Rasvata piim kaalus \qty{`r as.character(mass_of_milk_without_fat)`}{\g}. Selle piima säilitasime [valgusisalduse]{#valgusisaldus} eksperimendiks.
    
12. Lasen arvutada rasva koguse:

    ```{r label = "mass-of-fat", echo=FALSE}
    mass_of_fat <- mass_of_milk - mass_of_milk_without_fat
    
    ```
    
    Rasvata piim kaalus \qty{`r as.character(signif(mass_of_fat, digits = 5))`}{\g}.
    
13. Lasen arvutada rasvasisalduse:

    ```{r label = "fat-percent-in-milk", echo=FALSE}
    experimental_fat_percent_in_milk <- mass_of_fat / mass_of_milk * 100
    
    ```
    
    Piima rasvasisaldus oli \qty{`r as.character(signif(experimental_fat_percent_in_milk, digits = 3))`}{\percent}.

14. Lasen arvutada meie väljaselgitatud piima rasvasisalduse ja pakendile märgitud piima rasvasisalduse suhtelise erinevuse:

    ```{r label = "fat-percent-difference-in-milk", echo=FALSE}
    theoretical_fat_percent_in_milk <- 2.5
    fat_percent_difference_in_milk <- (theoretical_fat_percent_in_milk - experimental_fat_percent_in_milk) / theoretical_fat_percent_in_milk
    
    ```
    
    Suhteline erinevus piima rasvasisalduses oli \num{`r as.character(signif(fat_percent_difference_in_milk, digits = 2))`}.
    
15. Mõõtsime tühja katseklaasi \ce{Na2CO3}.

16. Lisasime \ce{KMnO4}.

17. Lisasime mõned tilgad metüleenkloriidi piimast eraldatud rasvaga.

18. Loksutasime. Värvus muutus roosast mattkollakaks-valkjaks. Järelikult kaaliumpermanganaat oksüdeeris rasva.

[]{#valgusisaldus}

## Valgusisaldus

## Töö eesmärk

Piima valgusisaldus kontrollitud.

### Kasutatud töövahendid

1. Keeduklaas,

2. Büchneri kolb,

3. filterpaber,

4. Petri tass,

5. tõmbekapp,

6. klaaspulk,

7. katseklaasid.

### Reagentide kogused

1.  \num{30} tilka äädikhapet,

    ```{r label = "NaOH", echo=FALSE}
    quantity_of_NaOH_per_tube <- 2
    number_of_tubes <- 3
    quantity_of_NaOH <- number_of_tubes * quantity_of_NaOH_per_tube
    
    ```

2.  \qty{`r as.character(quantity_of_NaOH)`}{\ml} \num{30}-\unit{\percent} \ce{NaOH} lahust ja

    ```{r label = "CuSO4", echo=FALSE}
    min_quantity_of_CuSO4_per_tube <- 1
    max_quantity_of_CuSO4_per_tube <- 2
    min_quantity_of_CuSO4 <- number_of_tubes * min_quantity_of_CuSO4_per_tube
    max_quantity_of_CuSO4 <- number_of_tubes * max_quantity_of_CuSO4_per_tube
    
    ```
    
3. \numrange{`r as.character(min_quantity_of_CuSO4)`}{`r as.character(max_quantity_of_CuSO4)`} tilka \num{2}-\unit{\percent} \ce{CuSO4} lahust.

### Töö käik

1. Lisasime rasvasisalduse eksperimendi töö käigu [\num{11}. sammul]{#rasvata-piim} säilitatud rasvata piimale tõmbekapi all äädikhappe.

2. Segasime pool minutit klaaspulgaga.

3. Jätsime paariks minutiks seisma.

4. Filtreerisime lahuse läbi filterpaberi ning säilitasime nii filtraadi kui sademe.

5. Tühja katseklaasi pipeteerisime \qty{2}{\ml} filtraati.

6. Tühja katseklaasi pipeteerisime \qty{2}{\ml} piima.

7. Tühja katseklaasi pipeteerisime \qty{2}{\ml} vett.

8. Veele lisasime veidi sadet.

9. Asetasime veega katseklaasi kuuma vesivanni ja aeg-ajalt loksutasime, et sade lahustuks.

10. Lisasime filtraadiga katseklaasi \qty{`r as.character(quantity_of_NaOH_per_tube)`}{\ml} \ce{NaOH} lahust.

11. Lisasime piimaga katseklaasi \qty{`r as.character(quantity_of_NaOH_per_tube)`}{\ml} \ce{NaOH} lahust.

12. Lisasime veega katseklaasi \qty{`r as.character(quantity_of_NaOH_per_tube)`}{\ml} \ce{NaOH} lahust.

13. Lisasime filtraadiga katseklaasi \numrange{`r as.character(min_quantity_of_CuSO4_per_tube)`}{`r as.character(max_quantity_of_CuSO4_per_tube)`} tilka \ce{CuSO4} lahust.

14. Lisasime piimaga katseklaasi \numrange{`r as.character(min_quantity_of_CuSO4_per_tube)`}{`r as.character(max_quantity_of_CuSO4_per_tube)`} tilka \ce{CuSO4} lahust.

15. Lisasime veega katseklaasi \numrange{`r as.character(min_quantity_of_CuSO4_per_tube)`}{`r as.character(max_quantity_of_CuSO4_per_tube)`} tilka \ce{CuSO4} lahust.

16. Loksutasime sammudel \numrange{5}{7} mainitud katseklaase. Sisu kõikides katseklaasides värvus eri tooni roosakas-lillaks. Filtraadiga katseklaasis oli lõpuks segu kahkjaslilla, piimaga katseklaasis õrnroosa ja veega katseklaasis sügavlilla.
