# Rasva- ja valgusisaldus piimas

## Kuupäev

2023-03-15.

## Teostajad

1. Ants-Andre Läns ja

2. peacecop kalmer:.

## Rasvasisaldus

### Töö eesmärk

Piima rasvasisaldus kontrollitud.

### Kasutatud töövahendid

1. Keeduklaasid,

2. kaal,

3. mõõtpipett või -silinder,

4. Pasteuri pipett,

5. tõmbekapp,

6. klaaspulk,

7. katseklaas.

### Reagentide kogused

1. Destilleeritud vesi (ilmselt vahendite puhastamiseks, sest juhendis pole sellega seotult kirjendatud ühtki tegevust),

2. \qty{10}{\ml} metüleenkloriidi,

3. \qty{2}{\ml} \num{5}-\unit{\percent} \ce{Na2CO3} ja

4. \numrange{2}{3} tilka \num{0,5}-\unit{\percent} \ce{KMnO4}.

### Töö käik

1.  Kaaluti \num{50}-\unit{\ml} keeduklaas:

    ```{r label = "beaker-for-milk", echo=FALSE}
    mass_of_beaker_for_milk <- 37.79

    ```

    Selle keeduklaasi massiks mõõdeti \qty{`r as.character(mass_of_beaker_for_milk)`}{\g}.
    
2. Mõõdeti sellesse \qty{15}{\ml} piima.

3.  Kaaluti klaas koos piimaga:

    ```{r label = "beaker-with-milk", echo=FALSE}
    mass_of_beaker_with_milk <- 51.71

    ```

    Selle keeduklaasi massiks koos piimaga mõõtsime \qty{`r as.character(mass_of_beaker_with_milk)`}{\g}.
   
4.  Lasti arvutada piima mass:

    ```{r label = "mass-of-milk", echo=FALSE}
    mass_of_milk <- mass_of_beaker_with_milk - mass_of_beaker_for_milk
    
    ```
    
    Piima mass oli \qty{`r as.character(mass_of_milk)`}{\g}.
    
5.  Valati piim suurde katseklaasi.

6. Lisati tõmbekapi all metüleenkloriid.

7. Suleti tuub korgiga.

8. Loksutati rahulikult pool minutit.

9. Lasti segul kihistuda.

10. Viidi pealmine kiht Pasteur'i pipetiga tagasi keeduklaasi.

[]{#rasvata-piim}

11. Kaaluti rasvata piimaga klaas:

    ```{r label = "mass-of-milk-without-fat-in-beaker", echo=FALSE}
    mass_of_milk_without_fat_in_beaker <- 50.99
    mass_of_milk_without_fat <- mass_of_milk_without_fat_in_beaker - mass_of_beaker_for_milk
    
    ```
    
    Rasvata piim kaalus \qty{`r as.character(mass_of_milk_without_fat)`}{\g}. See piim säilitati [valgusisalduse]{#valgusisaldus} eksperimendiks.
    
12. Lasti arvutada rasva kogus:

    ```{r label = "mass-of-fat", echo=FALSE}
    mass_of_fat <- mass_of_milk - mass_of_milk_without_fat
    
    ```
    
    Rasvata piim kaalus \qty{`r as.character(signif(mass_of_fat, digits = 5))`}{\g}.
    
13. Lasti arvutada rasvasisaldus:

    ```{r label = "fat-percent-in-milk", echo=FALSE}
    experimental_fat_percent_in_milk <- mass_of_fat / mass_of_milk * 100
    
    ```
    
    Piima rasvasisaldus oli \qty{`r as.character(signif(experimental_fat_percent_in_milk, digits = 3))`}{\percent}.

14. Lasti arvutada väljaselgitatud piima rasvasisalduse ja pakendile märgitud piima rasvasisalduse suhteline erinevus:

    ```{r label = "fat-percent-difference-in-milk", echo=FALSE}
    theoretical_fat_percent_in_milk <- 2.5
    fat_percent_difference_in_milk <- (theoretical_fat_percent_in_milk - experimental_fat_percent_in_milk) / theoretical_fat_percent_in_milk
    
    ```
    
    Suhteline erinevus piima rasvasisalduses oli \num{`r as.character(signif(fat_percent_difference_in_milk, digits = 2))`}.
    
15. Mõõdeti tühja katseklaasi \ce{Na2CO3}.

16. Lisati \ce{KMnO4}.

17. Lisati mõni tilk metüleenkloriidi piimast eraldatud rasvaga.

18. Loksustati. Värvus muutus roosast mattkollakaks-valkjaks. Järelikult kaaliumpermanganaat oksüdeeris rasva.

[]{#valgusisaldus}

## Valgusisaldus

## Töö eesmärk

Piima valgusisaldus kontrollitud.

### Kasutatud töövahendid

1. Keeduklaas,

2. Büchneri kolb,

3. filterpaber,

4. Petri tass,

5. tõmbekapp,

6. klaaspulk,

7. katseklaasid.

### Reagentide kogused

1.  \num{30} tilka äädikhapet,

    ```{r label = "NaOH", echo=FALSE}
    quantity_of_NaOH_per_tube <- 2
    number_of_tubes <- 3
    quantity_of_NaOH <- number_of_tubes * quantity_of_NaOH_per_tube
    
    ```

2.  \qty{`r as.character(quantity_of_NaOH)`}{\ml} \num{30}-\unit{\percent} \ce{NaOH} lahust ja

    ```{r label = "CuSO4", echo=FALSE}
    min_quantity_of_CuSO4_per_tube <- 1
    max_quantity_of_CuSO4_per_tube <- 2
    min_quantity_of_CuSO4 <- number_of_tubes * min_quantity_of_CuSO4_per_tube
    max_quantity_of_CuSO4 <- number_of_tubes * max_quantity_of_CuSO4_per_tube
    
    ```
    
3. \numrange{`r as.character(min_quantity_of_CuSO4)`}{`r as.character(max_quantity_of_CuSO4)`} tilka \num{2}-\unit{\percent} \ce{CuSO4} lahust.

### Töö käik

1. Lisati rasvasisalduse eksperimendi töö käigu [\num{11}. sammul]{#rasvata-piim} säilitatud rasvata piimale tõmbekapi all äädikhape.

2. Segati pool minutit klaaspulgaga.

3. Jäeti paariks minutiks seisma.

4. Filtreeriti lahus läbi filterpaberi ning säilitati nii filtraat kui sade.

5. Tühja katseklaasi pipeteeriti \qty{2}{\ml} filtraati.

6. Tühja katseklaasi pipeteeriti \qty{2}{\ml} piima.

7. Tühja katseklaasi pipeteeriti \qty{2}{\ml} vett.

8. Veele lisati veidi sadet.

9. Asetati veega katseklaas kuuma vesivanni ja aeg-ajalt loksutati, et sade lahustuks.

10. Lisati filtraadiga katseklaasi \qty{`r as.character(quantity_of_NaOH_per_tube)`}{\ml} \ce{NaOH} lahust.

11. Lisati piimaga katseklaasi \qty{`r as.character(quantity_of_NaOH_per_tube)`}{\ml} \ce{NaOH} lahust.

12. Lisati veega katseklaasi \qty{`r as.character(quantity_of_NaOH_per_tube)`}{\ml} \ce{NaOH} lahust.

13. Lisati filtraadiga katseklaasi \numrange{`r as.character(min_quantity_of_CuSO4_per_tube)`}{`r as.character(max_quantity_of_CuSO4_per_tube)`} tilka \ce{CuSO4} lahust.

14. Lisati piimaga katseklaasi \numrange{`r as.character(min_quantity_of_CuSO4_per_tube)`}{`r as.character(max_quantity_of_CuSO4_per_tube)`} tilka \ce{CuSO4} lahust.

15. Lisati veega katseklaasi \numrange{`r as.character(min_quantity_of_CuSO4_per_tube)`}{`r as.character(max_quantity_of_CuSO4_per_tube)`} tilka \ce{CuSO4} lahust.

16. Loksutati sammudel \numrange{5}{7} mainitud katseklaase. Sisu kõikides katseklaasides värvus eri tooni roosakas-lillaks. Filtraadiga katseklaasis oli lõpuks segu kahkjaslilla, piimaga katseklaasis õrnroosa ja veega katseklaasis sügavlilla.
