# Karotenoidid

## Kuupäev

2023-03-01.

## Teostajad

1. Ants-Andre Läns ja

2. peacecop kalmer:.

## Töö eesmärgid

1. Taimse materjali karoteinoidide ja klorofülli neeldumisspekter määratud.

2. Uuritava proovi karotenoidne koostis iseloomustatud.

3. β-karoteeni sisaldus uuritavas proovis määratud.

4. Klorofülli olemasolu kindlaks tehtud.

## Kasutatud töövahendid

1. Nuga,

2. riiv,

3. uhmer,

4. liiv,

5. paberfilter,

6. klaaslehter,

7. mõõtesilinder,

8. spaatel,

9. kvartsküvetid,

10. pipett,

11. klaaspulk.

## Reagentide kogused

```{r label = "mass-of-carrot", echo=FALSE}
mass_of_carrot <- .91

```

1.  \qty{`r as.character(mass_of_carrot)`}{\g} kollast porgandit,

2.  \qty{4,9}{\g} veevaba \ce{Na_2SO_4} porgandi jaoks,

    ```{r label = "hexane-for-carrot", echo=FALSE}
    quantity_of_hexane_for_carrot_1 <- 5
    quantity_of_hexane_for_carrot_2 <- 8 + 2.5 + 2.5 + 3
    quantity_of_hexane_for_carrot_3 <- 6
    quantity_of_hexane_for_carrot <- quantity_of_hexane_for_carrot_1 + quantity_of_hexane_for_carrot_2 + quantity_of_hexane_for_carrot_3
    
    ```

3.  \qty{`r as.character(quantity_of_hexane_for_carrot)`}{\ml} heksaani porgandi jaoks,

    ```{r label = "mass-of-bell-pepper", echo=FALSE}
    mass_of_bell_pepper <- .9

    ```

4. \qty{`r as.character(mass_of_bell_pepper)`}{\g} kollast paprikat,

5. \qty{4,7}{\g} veevaba \ce{Na_2SO_4} paprika jaoks,

    ```{r label = "hexane-for-bell-pepper", echo=FALSE}
    quantity_of_hexane_for_bell_pepper_1 = 8.8
    quantity_of_hexane_for_bell_pepper_2 = 5.2
    quantity_of_hexane_for_bell_pepper_3 = 6
    quantity_of_hexane_for_bell_pepper_4 = 6
    quantity_of_hexane_for_bell_pepper = quantity_of_hexane_for_bell_pepper_1 + quantity_of_hexane_for_bell_pepper_2 + quantity_of_hexane_for_bell_pepper_3 + quantity_of_hexane_for_bell_pepper_4
    
    ```

6. \qty{`r as.character(quantity_of_hexane_for_bell_pepper)`}{\ml} heksaani paprika jaoks.

## Töö käik

1. Kaaluti kollane porgand.

2. Peenestati proov noaga.

3. Hakitud proov asetati uhmrisse koos väikese koguse pestud liivaga.

4. Uhmerdati kuni ühtlase massi saamiseni.

5. Lisati uhmrisse naatriumsulfaat.

6. Jätkati massi hõõrumist.

7. Peenestatud massile lisati \qty{`r as.character(quantity_of_hexane_for_carrot_1)`}{\ml} heksaani.

8. Segati hoolikalt spaatliga.

9. Lisati \qty{`r as.character(quantity_of_hexane_for_carrot_2)`}{\ml} heksaani.

10. Filtriti mõõtesilindrisse.

11. Lisati \qty{`r as.character(quantity_of_hexane_for_carrot_3)`}{\ml} heksaani.

12. Filtriti mõõtesilindrisse. Lõpetati filtrimine, sest uhmris enam väga kollast värvust ei paistnud.

    ```{r label = "quantity-of-extract", echo=FALSE}
    quantity_of_extract <- 18
    
    ```

13. Mõõdeti mõõtesilindriga saadud ekstrakti üldmahuks \qty{`r as.character(quantity_of_extract)`}{\ml}.

14. Kaaluti kollane paprika.

15. Peenestati proov noaga.

16. Hakitud proov asetati uhmrisse koos väikese koguse pestud liivaga.

17. Uhmerdati kuni ühtlase massi saamiseni.

18. Lisati uhmrisse naatriumsulfaat.

19. Jätkati massi hõõrumist.

20. Peenestatud massile lisati \qty{`r as.character(quantity_of_hexane_for_bell_pepper_1)`}{\ml} heksaani.

21. Segati hoolikalt spaatliga.

22. Peenestatud massile lisati \qty{`r as.character(quantity_of_hexane_for_bell_pepper_2)`}{\ml} heksaani.

23. Segati hoolikalt spaatliga.

24. Peenestatud massile lisati \qty{`r as.character(quantity_of_hexane_for_bell_pepper_3)`}{\ml} heksaani.

25. Segati hoolikalt spaatliga.

26. Filtriti mõõtesilindrisse.

27. Peenestatud massile lisati \qty{`r as.character(quantity_of_hexane_for_bell_pepper_4)`}{\ml} heksaani.

28. Korrati samme \numrange{25}{26}, kuni uhmris enam kollast värvust väga ei paistnud.

29. Mõõdeti mõõtesilindriga saadud ekstrakti üldmahuks \qty{`r as.character(quantity_of_extract)`}{\ml}.

30. Täideti \qty{1}{\cm} laiusega võrdlusküvett puhta n-heksaaniga.

31. Täideti mõõteküveti punktis 13 väljamõõdetud ekstraktiga.
    
    ```{r label = "optical-density-of-carrot", echo=FALSE}
    librarian::shelf(c(
      "readxl"
    ))
    
    densities <- readxl::read_excel("rmd/Kollane paprika ja kollane porgand_Lans_Piiskop.xlsx")
    
    min_wave_length <- min(densities$`Wavelength nm.`)
    max_wave_length <- max(densities$`Wavelength nm.`)

    ```

32. Määrati spektrofotomeetri neeldumisspektri vahemikuks \qtyrange{`r as.character(min_wave_length)`}{`r as.character(max_wave_length)`}{\nm}.

33. Asetati võrdlusküvett spektrofotomeetrisse.

34. Asetati mõõteküvett spektrofotomeetrisse.

35. Käivitati spektrofotomeetri mõõtmisprotsessi.

36. Täideti \qty{1}{\cm} laiusega võrdlusküvett puhta n-heksaaniga.

37. Täideti mõõteküvett punktis 29 väljamõõdetud ekstraktiga.

38. Korrati samme \numrange{33}{35}.

39. Salvestati tulemused tabelarvutusfaili.

\onecolumn

40. Lasti välja selgitada porgandi optiline tihedus. Selleks imporditakse esmalt sisendandmete fail:
    
    Terve optilise tiheduse graafik on näha joonisel \@ref(fig:whole-graph-of-carrot) leheküljel `r render_pageref(reference = "fig:whole-graph-of-carrot")`.
    
    ```{r label = "whole-graph-of-carrot", fig.cap = "Kollase porgandi optilise tiheduse terve graafik.", echo=FALSE}
    
    librarian::shelf(c(
      "ggplot2",
      "latex2exp"
    ))

    ggplot(data = densities, aes(x = `Wavelength nm.`, y = `kollane porgand - RawData`)) + geom_point(shape = 23, color = "#008000", fill = "#ff6600", size = 3) +
      labs(x = TeX("$\\frac{lainepikkus}{nm}$"), y = "optiline tihedus")

    ```
    
    Müra eemaldatud, olulise osa graafik on näha joonisel \@ref(fig:important-part-of-graph-of-carrot) leheküljel `r render_pageref(reference = "fig:important-part-of-graph-of-carrot")`.
    
    ```{r label = "important-part-of-graph-of-carrot", fig.cap = "Kollase porgandi optilise tiheduse graafik ilma mürata ehk lainepikkuste vahemikus \\qtyrange{400}{500}{\\nm}, ääred välja arvatud.", echo=FALSE}
    subset_of_densities <- subset(densities, 400 < `Wavelength nm.` & 500 > `Wavelength nm.`)

    ggplot(data = subset_of_densities, aes(x = `Wavelength nm.`, y = `kollane porgand - RawData`)) + geom_point(shape = 23, color = "#008000", fill = "#ff6600", size = 3) +
      labs(x = TeX("$\\frac{lainepikkus}{nm}$"), y = "optiline tihedus")
    
    ```
    
    Mürata jooniselt on näha kaks tippväärtust. Lasen need välja arvutada:
    
    ```{r label = "peak-indices-for-carrot", echo=FALSE}
    librarian::shelf(c(
      "pracma"
    ))
    
    peak_indices <- findpeaks(subset_of_densities$`kollane porgand - RawData`, npeaks = Inf, peakpat = "[+][0]{0,}[-]")
    
    wave_length_1 <- subset_of_densities$`Wavelength nm.`[peak_indices[1, 2]]
    wave_length_2 <- subset_of_densities$`Wavelength nm.`[peak_indices[2, 2]]
    
    ```
    
    Tippväärtused on \num{`r as.character(peak_indices[1, 1])`} ja \num{`r as.character(peak_indices[2, 1])`}, millele vastavad lainepikkused \qty{`r as.character(wave_length_1)`}{\nm} ja \qty{`r as.character(wave_length_2)`}{\nm}.
    
    Juhendis eeldatakse, et maksimumväärtus on graafikul hoopis \qty{450}{\nm} puhul ja kästakse selle järgi arvutada $\beta$-karoteeni sisaldus proovis vastavalt valemile \@ref(eq:K) leheküljel `r render_pageref(reference = "eq:K")`. Selles valemis on järgmised tähistused:
    
    *K*
    : $\beta$-karoteeni sisaldus uuritavas proovis milligrammprotsentides,
    
    *A*
    : ekstrakti optiline tihedus,
    
    *V*
    : ekstrakti kogumaht milliliitrites,
    
    *d*
    : ekstrahendi tihedus,
    
    *E*
    : \qty{1}{\percent} $\beta$-karoteeni lahuse ekstinktsioon,
    
    *g*
    : uuritava proovi mass grammides.
    
    ```{=tex}
    \begin{align}
    K = \frac{A \times V \times d \times 10^3}{E \times g}.
    (\#eq:K)
    \end{align}

    ```
    
    Lasti arvutada $\beta$-karoteeni sisaldus lainepikkuse \qty{450}{\nm} korral:
    
    ```{r label = "calculation-of-beta-carotene-for-carrot", echo=FALSE}
    absorption_at_450_nm <- subset(subset_of_densities, 450 == `Wavelength nm.`)
    
    #' This function calculates the content of β-Carotene.
    #' 
    #' @param A optical density
    #' @param V the quantity of the extract in milliliters
    #' @param g the mass of the sample in grams
    #' 
    #' @returns the the content of β-Carotene
    calculate_K <- function(A, V, g) {
      K <- A * V * .6548 * 10^3 / (2600 * g)
      
      return(K)
    }
    
    K_of_carrot <- calculate_K(A = absorption_at_450_nm$`kollane porgand - RawData`, V = quantity_of_extract, g = mass_of_carrot)
    
    ```
    
    $\beta$-karoteeni sisaldus lainepikkuse \qty{450}{\nm} korral kollase porgandi proovis oli \qty{`r as.character(signif(K_of_carrot, digits = 2))`}{\mg\percent}.

41. Lasti välja selgitada paprika optiline tihedus. Selleks imporditakse esmalt sisendandmete fail:
    
    Terve optilise tiheduse graafik on näha joonisel \@ref(fig:whole-graph-of-bell-pepper) leheküljel `r render_pageref(reference = "fig:whole-graph-of-bell-pepper")`.
    
    ```{r label = "whole-graph-of-bell-pepper", fig.cap = "Kollase paprika optilise tiheduse terve graafik.", echo=FALSE}
    ggplot(data = densities, aes(x = `Wavelength nm.`, y = `kollane paprika - RawData`)) + geom_point(shape = 23, color = "#008000", fill = "#ff6600", size = 3) +
      labs(x = TeX("$\\frac{lainepikkus}{nm}$"), y = "optiline tihedus")

    ```
    
    Müra eemaldatud, olulise osa graafik on näha joonisel \@ref(fig:important-part-of-graph-of-bell-pepper) leheküljel `r render_pageref(reference = "fig:important-part-of-graph-of-bell-pepper")`.
    
    ```{r label = "important-part-of-graph-of-bell-pepper", fig.cap = "Kollase paprika optilise tiheduse graafik ilma mürata ehk lainepikkuste vahemikus \\qtyrange{400}{500}{\\nm}, ääred välja arvatud.", echo=FALSE}
    subset_of_densities <- subset(densities, 400 < `Wavelength nm.` & 500 > `Wavelength nm.`)

    ggplot(data = subset_of_densities, aes(x = `Wavelength nm.`, y = `kollane paprika - RawData`)) + geom_point(shape = 23, color = "#008000", fill = "#ff6600", size = 3) +
      labs(x = TeX("$\\frac{lainepikkus}{nm}$"), y = "optiline tihedus")
    
    ```
    
    Mürata jooniselt on näha kaks tippväärtust. Lasen need välja arvutada:
    
    ```{r label = "peak-indices-for-bell-pepper", echo=FALSE}
    librarian::shelf(c(
      "pracma"
    ))
    
    peak_indices <- findpeaks(subset_of_densities$`kollane paprika - RawData`, npeaks = Inf, peakpat = "[+][0]{0,}[-]")
    
    wave_length_1 <- subset_of_densities$`Wavelength nm.`[peak_indices[1, 2]]
    wave_length_2 <- subset_of_densities$`Wavelength nm.`[peak_indices[2, 2]]
    
    ```

    Tippväärtused on \num{`r as.character(peak_indices[1, 1])`} ja \num{`r as.character(peak_indices[2, 1])`}, millele vastavad lainepikkused \qty{`r as.character(wave_length_1)`}{\nm} ja \qty{`r as.character(wave_length_2)`}{\nm}.
    
    Juhendis eeldatakse, et maksimumväärtus on graafikul hoopis \qty{450}{\nm} puhul ja kästakse selle järgi arvutada $\beta$-karoteeni sisaldus proovis vastavalt valemile \@ref(eq:K) leheküljel `r render_pageref(reference = "eq:K")`.
    
    Lasen arvutada $\beta$-karoteeni sisalduse lainepikkuse \qty{450}{\nm} korral:
    
    ```{r label = "calculation-of-beta-carotene-for-bell-pepper", echo=FALSE}
    absorption_at_450_nm <- subset(subset_of_densities, 450 == `Wavelength nm.`)

    K_of_bell_pepper <- calculate_K(A = absorption_at_450_nm$`kollane paprika - RawData`, V = quantity_of_extract, g = mass_of_bell_pepper)
    
    ```
    
    $\beta$-karoteeni sisaldus lainepikkuse \qty{450}{\nm} korral kollase paprika proovis oli \qty{`r as.character(signif(K_of_carrot, digits = 2))`}{\mg\percent}.

## Arutelu

Valem \@ref(eq:K) leheküljel `r render_pageref(reference = "eq:K")` on ebaselge. Ei leitud sellist valemit ka Internetist. Eriti ebaselgeks teeb selle valemi asjaolu, et kõik ühikud taanduvad, aga ometi tahetakse vastavalt juhendile ühikuks määrata milligrammprotsenti. See ühik - milligrammprotsenti - näitab, mitu milligrammi $\beta$-karoteeni on \qty{100}{\mg} uuritavas proovis. Nüüd saan ma küll aru, miks milligrammprotsenti võib olla ka ühikuta, sest see on milligrammid jagatuna milligrammidega. Samas, Wikipedias arutletakse, et mõeldud oli kontsentratsiooni massiühikutes ruumalaühiku kohta, kuid ebakorrektselt[@a2021_milligram], sest korrektne selgitus tähendaks hoopis sajandikku milligrammi. Aga sellises juhus ei ole valem korrektne.

Vastavalt juhendis esitatud neeldumisgraafikute kujule sisaldasid nii porgandi kui paprika proov üheaegselt erinevaid karotenoide.
